【裁判字號】    96,訴,2553
【裁判日期】    970527
【裁判案由】    偽造文書等
【裁判全文】
臺灣彰化地方法院刑事判決              96年度訴字第2553號
公  訴  人  臺灣彰化地方法院檢察署檢察官
被      告  甲○○
選任辯護人  劉嘉堯律師
上列被告因偽造文書等案件，經檢察官提起公訴（96年度偵字第
9009號），本院判決如下：
    主    文
甲○○共同犯行使偽造私文書罪，處有期徒刑壹年，減為有期徒
刑陸月，如易科罰金，以銀元佰元即新臺幣玖佰元折算壹日，
如附表所示之偽造署押（含署名及印文各壹枚）及印章壹枚均沒
收之。
    事    實
一、甲○○與丙○○（涉犯偽造文書、詐欺取財部分已經臺灣彰
    化地方法院檢察署檢察官為不起訴處分確定）係朋友關係，
    於民國（下同）90年間，2 人共同居住在彰化縣彰化市○○
    路某處，期間丙○○欲向奇異資融股份有限公司（下稱奇異
    公司），以動產擔保交易附條件買賣之方式購車，然資格不
    符，甲○○遂持友人戊○○之國民身分證影本、財力證明等
    文件（係戊○○昔日擔任甲○○購車貸款之連帶保證人時所
    交付），與真實姓名年籍不詳之「蘇」姓成年男子，基於意
    圖為他人不法所有而詐取他人財物及偽造私文書之犯意聯絡
    ，於90年12月28日，不知情之丙○○與奇異公司在位於彰化
    縣彰化市○○路之臺朔汽車公司營業處，訂立購買車牌號碼
    9Q-4999 號自用小客車1 輛之動產擔保交易契約後，由甲○○與臺朔汽車公司業務員丁○○（原名黃秋菊）、奇異公司
    業務員乙○○一同前往臺中市市○路592 號，和前開「蘇」
    姓成年男子會合，進行對保事宜，並未經戊○○同意或授權
    ，由該名「蘇」姓成年男子擅自持甲○○所交付之戊○○國
    民身分證影本，假冒為戊○○本人，在前揭丙○○購車之附
    條件買賣契約書上，偽造「戊○○」之署名、印文（係前開
    「蘇」姓成年男子持偽造之戊○○印章所蓋印）各1 枚，復
    持之行使，交予乙○○，使奇異公司陷於錯誤，誤信戊○○
    已承諾擔任丙○○之連帶保證人，而准予貸款。嗣因丙○○
    （所涉違反動產擔保交易法之部分，業經本院判處有期徒刑
    3 月，得易科罰金確定）擅自將上開甫購買之車輛典當，奇
    異公司依法向連帶保證人即戊○○追償，經戊○○表示未替
    丙○○作保，始查悉上情。
二、案經戊○○訴由臺灣彰化地方法院檢察署檢察官偵查起訴。
    理    由
一、按被告以外之人於審判外之言詞或書面陳述，除法律有規定
    者外，不得作為證據，刑事訴訟法第159 條第1 項固定有明
    文。惟被告以外之人於審判外之陳述，雖不符第159 條之 1
    至第159 條之4之 規定，而經當事人於審判程序同意作為證
    據，法院審酌該言詞陳述或書面陳述作成時之情況，認為適
    當者，亦得為證據；當事人、代理人或辯護人於法院調查證
    據時，知有第159 條第1 項不得為證據之情形，而未於言詞
    辯論終結前聲明異議者，視為有前項之同意，同法第159 條
    之5 定有明文。查本案於本院準備程序時，被告、辯護人、
    公訴人就本院下列所引被告以外之人於審判外之言詞或書面
    陳述均同意作為證據，且迄至本院審理調查證據時亦未爭執
    上開證據之證據能力，本院審酌該等言詞陳述或書面陳述作
    成時之情況，並無非法取得等不適當之情形，且經本院於審
    判期日依法進行證據之調查、辯論，被告於訴訟上之程序權
    ，已受保障，依刑事訴訟法第159 條之5 之規定，自有證據
    能力。
二、訊據被告甲○○固坦認與丙○○係朋友關係，於90年間，2
    人共同居住在彰化縣彰化市○○路某處；被告友人戊○○曾
    因擔任被告購車時之連帶保證人，而交付戊○○之國民身分
    證影本、財力證明等文件予被告；被告知悉丙○○購車時需
    要連帶保證人，且被告曾經陪同丙○○一同前往購車等事實
    ，惟矢口否認有何行使偽造私文書或詐欺取財之犯行，辯稱
    ：伊並未替丙○○尋找車貸之保證人；並未交付戊○○之國
    民身分證影本、財力證明等文件影本予丙○○；亦未前往臺
    中市市○路592 號進行對保事宜；伊係於接受偵訊時，始知
    戊○○為丙○○前揭車貸之保證人；丙○○恐係因與伊同居
    在彰化縣彰化市○○路某處，始偷拿伊持有中之戊○○國民
    身分證影本、財力證明等文件影本，辦理相關車貸事宜云云
    。被告之選任辯護人則為被告辯護稱：證人丁○○曾結證，
    戊○○之國民身分證影本、財力證明等文件影本，係丙○○
    交付予丁○○，並非被告所交付，核與被告所言相符；證人
    丁○○與乙○○針對前往臺中市市○路592 號進行對保之人
    ，所述不一，無從認定被告確曾與前揭「蘇」姓成年男子前
    往臺中進行對保；依據丙○○所言，被告為丙○○尋找車貸
    保證人之酬勞為新臺幣（下同）36,000元，被告豈會為了上
    開數額之小利，甘冒涉犯偽造文書刑責之風險，亦與常情不
    合云云。經查：
（一）訊據證人即被害人戊○○於偵訊、本院審理中證稱：其與
      被告為朋友關係，確曾因擔任被告車貸之保證人，而將國
      民身分證影本、房屋土地稅單等財力證明文件交付予被告
      ，事後即未再取回，然其並不認識丙○○、乙○○、丁○○，亦未同意擔任丙○○車貸之保證人，或參與丙○○購
      車之對保事宜等語（見臺灣彰化地方法院檢察署96年度聲
      議字第75號卷第20、21頁，本院96年度訴字第2553號卷第
      140 頁）；證人丙○○於偵訊中證述：其並不認識戊○○
      ，係因為其買車時需要一個保證人，被告主動表示會找被
      告友人戊○○擔任之，其始知有一戊○○之人；之後被告
      並無交付戊○○之國民身分證影本或財力證明文件予其，
      且係被告和自稱戊○○者在臺中處理其購車之對保事宜，
      其並未親自前往臺中參與對保；其係於購車後，將車輛加
      以典當時，始遭被告索取36,000元之報酬，且經被告告知
      該名自稱戊○○、在臺中參與對保之成年男子，實為一真
      實姓名年籍不詳之「蘇」姓成年男子所冒充，被告會將36
      ,000 元 之報酬交付予該名「蘇」姓成年男子等語（見臺
      灣彰化地方法院檢察署96年度他字第883 號卷第88、89頁
      ）；被告於偵訊中陳稱：丙○○與戊○○並不認識，戊○○根本沒有答應當丙○○之保證人等語（見臺灣彰化地方
      法院檢察署96年度他字第883 號卷第33、34頁）；參以90
      年12月28日丙○○訂立購車契約、辦理對保時，戊○○係
      在大陸工作，有法務部入出境資訊連結作業、護照內頁影
      本各1 紙在卷可稽（見臺灣彰化地方法院檢察署96年度他
      字第88 3號卷第63、68頁），足徵丙○○與戊○○確實並
      不相識，係有被告、丙○○、丁○○、乙○○、戊○○以
      外之第三人持戊○○之國民身分證影本或財力證明文件影
      本，冒充戊○○之名義在上揭丙○○購車之附條件買賣契
      約書上，偽造連帶保證人戊○○之署名、印文各1 枚無訛
      。
（二）訊據證人即奇異公司之業務員乙○○於偵訊、本院審理中
      中證稱：於90年12月28日，與丙○○在臺朔汽車公司營業
      處，訂立購買車牌號碼9Q-4999 號自用小客車1 輛之動產
      擔保交易契約後，由臺朔汽車公司之業務員丁○○，帶同
      乙○○、甲○○，共同前往臺中市市○路592 號尋找連帶
      保證人戊○○、進行對保事宜，丙○○在上開營業處訂約
      後就離開，並未一同前往臺中，是與丁○○同車之甲○○
      帶路的，乙○○開另一部車跟隨在後，一行人抵達臺中後
      ，當時一名自稱戊○○之成年男子，提供戊○○之國民身
      分證影本、財力證明文件以供審核，事後開庭時見到戊○○本人才知當天對保之人並非真的戊○○本人等語（見臺
      灣彰化地方法院檢察署96年度偵字第9009號卷第7 、8 頁
      ，本院96年度訴字第2553號卷第114-116 頁）；核與證人
      丙○○於偵訊中所證：當時是被告、丁○○、乙○○共同
      前往臺中，與前揭自稱戊○○之成年男子進行對保事宜，
      被告要丙○○待在家中或上揭汽車公司營業處等待等語相
      符（見臺灣彰化地方法院檢察署96年度他字第883 號卷第
      88 頁） ，參以上揭丙○○購車之附條件買賣契約書「BR
      對保地點」及「GR1 對保地點」欄記載內容，債務人丙○○之對保地點係在車商地址，連帶保證人戊○○之對保地
      點係在臺中市市○路592 號，有前開附條件買賣契約書1
      紙在卷可憑（見臺灣彰化地方法院檢察署96年度他字第88
      3 號卷第18頁），堪認當天丙○○確實並未與丁○○、乙○○一同前往臺中辦理對保事宜，證人乙○○、丙○○前
      開所為證言，應屬可信，證人丁○○雖曾證稱：當天係丙○○一起前往臺中尋找戊○○對保云云，並不足採。
（三）又證人丁○○雖於本院審理中證稱：連帶保證人戊○○是
      車主丙○○介紹，戊○○之對保資料均係丙○○所提供，
      但於偵訊中卻稱：戊○○是被告所介紹的，對保資料均為
      被告所持有、交付（見臺灣彰化地方法院檢察署96年度偵
      字第9009號卷第9 頁，本院96 年度訴字第2553號卷第111
      、112 頁），所述前後不一，堪難採據，且事後對於前開
      不一致之陳述，又以被告與丙○○常一起來公司，且住在
      一起，始會造成誤會云云（見本院96年度訴字第2553號卷
      第112 頁），為不盡合理之解釋，參以證人丁○○已有賣
      車達3 、4 年之資歷（見本院96年度訴字第2553號卷第11
      3 頁），對於買賣車輛、辦理融資、對保等事宜，應均具
      有相當程度之經驗，衡情當無難以釐清之可能；再酌以丙○○買車對保時，證人丁○○與被告間，係屬交往密切、
      很好朋友之狀態，經證人丙○○於本院審理中證述歷歷（
      見本院96年度訴字第2553號卷第138 頁），亦經被告於偵
      訊中自承在卷（見臺灣彰化地方法院檢察署96年度他字第
      883 號卷第90頁），是證人丁○○前開所為之證述，或有
      維護被告而為陳述之可能，堪難憑採。復辯護人雖為被告
      辯護稱：被告不會為了替丙○○尋找車貸保證人之36,000
      元酬勞，甘冒涉犯偽造文書刑責之風險，然被告與丙○○
      係從小即認識之好友，90年間並共同居住彰化縣彰化市○○路某處，據證人丙○○及被告陳述綦詳（見臺灣彰化地
      方法院檢察署96年度他字第883 號卷第34、59、88頁），
      情誼深厚應可推論，被告基於多年情誼與持有戊○○國民
      身分證影本等文件之便，於丙○○事前不知情之情形下，
      與前揭「蘇」姓成年男子，共同冒充戊○○任丙○○車貸
      之連帶保證人，事後並向丙○○索取報酬等節，衡情與一
      般事理之常並無違背，尚難僅以報酬金額之多寡，而為被
      告是否具有行使偽造私文書或詐欺取財行為之認定；況是
      否為某犯罪行為背後之考量因素，本係因各行為人而異，
      被告僅需提供原來即持有之文件資料，陪同前往臺中對保
      ，即可與「蘇」姓成年男子共同獲得36,000元之酬勞，依
      日常經驗工作報酬率之標準，係屬高額獲利無疑，是辯護
      人前開為被告所為之辯解，亦不足採。
（四）綜上，因證人戊○○僅認識被告，不認識丙○○，且於前
      擔任被告車貸連帶保證人時，曾交付國民身分證影本及財
      力證明文件予被告，迄今均未取回，據證人戊○○於本院
      審理中證稱明確，已於前述；又被告於偵訊中陳稱：係丙○○偷走伊持有中之戊○○身分證影本，以資辦理丙○○
      之車貸連帶保證事宜（見臺灣彰化地方法院檢察署96年度
      他字第883 號卷第84頁），顯見丙○○購買前開車輛、辦
      理對保事宜時，戊○○之國民身分證影本確係仍在被告之
      持有中，且丙○○不可能獨自尋求毫不相識之戊○○擔任
      自己車貸之連帶保證人無誤，被告於本院審理中所辯：伊
      於戊○○擔任伊車貸之連帶保證人後，即未留存戊○○交
      付之國民身分證影本等資料云云（見本院96年度訴字第25
      53號卷第144 頁），應係事後卸責之詞，並無可採。此外
      ，並有前開附條件買賣契約書、登記書、奇異公司付款紀
      錄查詢各1 紙在卷可佐（見臺灣彰化地方法院檢察署96年
      度他字第883 號卷第18-20 頁）。被告基於與丙○○之情
      誼，見丙○○購車時，欠缺一名信用狀況良好之連帶保證
      人，乃以持有中之戊○○國民身分證影本及財力證明文件
      影本，與前揭「蘇」姓成年男子，共同在臺中，處理丙○○車貸之對保事宜，並由「蘇」姓成年男子冒充戊○○本
      人，於附條件買賣契約書上偽造戊○○之署名、印文各 1
      枚，以之交付予奇異公司業務員乙○○而行使，完成對保
      程序之辦理，致奇異公司陷於錯誤，核貸予丙○○，應可
      認定。
三、查刑法於94年2 月2 日修正公布，並於95年7 月1 日施行。
    按行為後法律有變更者，適用行為時之法律，但行為後之法
    律有利於行為人者，適用最有利於行為人之法律，現行刑法
    第2 條第1 項訂有明文。此條規定乃與刑法第1 條罪刑法定
    主義契合，而貫徹法律禁止溯及既往原則，係規範行為後法
    律變更所生新舊法律比較適用之準據法，是刑法第2 條本身
    雖經修正，但刑法第2 條既屬適用法律之準據法，本身尚無
    比較新舊法之問題，應一律適用裁判時之現行刑法第2 條規
    定以決定適用之刑罰法律，先予辨明。又以本次刑法修正之
    比較新舊法，應就罪刑有關之共犯、未遂犯、牽連犯、連續
    犯、結合犯，以及累犯加重、自首減輕暨其他法定加減原因
    （如身分加減）與加減例等一切情形，綜其全部罪刑之結果
    而為比較，最高法院95年5 月23日95年度第8 次刑庭會議決
    議可資參照。茲就本案有關之新舊法比較部分，臚列如下：
（一）修正後刑法第33條第5 款規定「罰金：新臺幣1,000 元以
      上，以100 元計算之。」，與修正前刑法第33條第5 款規
      定「罰金：銀元1 元以上。」不同。比較新舊法結果，以
      舊法較有利於行為人，新法並無對被告較為有利之情形，
      故依刑法第2 條第1 項前段規定，本案關於刑法第339 條
      第1 項詐欺取財罪之法定刑罰金部分，自應適用行為時之
      法律即修正前刑法第33條第5 款規定決定其罰金部分之法
      定刑。
（二）刑法第28條原定：「2 人以上共同實施犯罪之行為者，皆
      為正犯」，修正為：「2 人以上共同實行犯罪之行為者，
      皆為正犯」，揆諸本條之修正理由係為釐清陰謀共同正犯
      、預備共同正犯、共謀共同正犯是否合乎本條規定之正犯
      要件，而本案被告共同行使偽造私文書等之犯行，既屬實
      行犯罪行為之正犯，是不論依修正前、後正犯之規定，對
      被告而言並無不利之情形。
（三）修正前刑法第55條關於想像競合犯之規定，業經修正，然
      新法第55條但書係科刑之限制，為法理之明文化，非屬法
      律之變更。而修正前刑法第55條關於牽連犯之規定，業已
      修正刪除，經比較新、舊法結果，應以被告行為時之法律
      即修正前第55條之規定，較有利於被告。
（四）被告行為後，罰金罰鍰提高標準條例第2 條業已刪除，而
      刑法第41條第1 項前段關於易科罰金之折算標準已由舊法
      之以銀元100 元以上、300 元以下折算1 日，修正為以新
      臺幣1,000 元、2,000 元、3,000 元折算1 日，因屬科刑
      規範事項之變更，其折算標準為裁判時所應諭知，自有就
      新舊法規定比較之必要，經比較新舊法結果，以被告行為
      時之舊法較為有利於被告，本案應適用被告行為時之法律
      即修正前刑法之規定論斷。
（五）綜上被告全部罪刑之結果而為新、舊法比較，揆諸前揭最
      高法院決議及刑法第2 條第1 項所定之「從舊從輕」原則
      ，適用被告行為時法律，對被告較為有利，自應適用修正
      前之刑法規定。
四、核被告甲○○所為，係犯刑法第216 條、第210 條行使偽造
    私文書罪，及同法第339 條第1 項之詐欺取財罪。被告推由
    前揭「蘇」姓男子假冒戊○○，於密接之時間，並在同一地
    點同時接續在前揭附條件買賣契約書連帶保證人欄偽簽「戊○○」之署名1 枚，蓋用偽造之「戊○○」印章而偽造印文
    1 枚，為接續犯。被告偽造印章（被告利用不知情之刻印業
    者偽造「戊○○」之印章，係間接正犯）、偽造「戊○○」
    署押、印文之行為為其偽造私文書之階段行為，不另論處；
    又被告偽造私文書後提出行使，偽造私文書之低度行為應為
    行使偽造私文書之高度行為所吸收，亦不另論罪。被告行使
    偽造附條件買賣契約書之目的在於詐取貸款，其所犯行使偽
    造私文書罪與詐欺取財罪，2 罪間有修正前刑法所定之牽連
    犯之裁判上一罪關係，應依刑法第55條規定從一重之行使偽
    造私文書罪處斷，公訴意旨認係屬1 行為觸犯2 罪名之想像
    競合犯，容有誤會。再被告就前揭犯行，與真實姓名年籍不
    詳之「蘇」姓成年男子間，具有犯意聯絡與行為分擔，應依
    修正前刑法第28條之規定，論以共同正犯。爰審酌被告之素
    行，有臺灣高等法院被告全國前案紀錄表1 份附卷可按，及
    其智識程度、犯罪之動機、目的、行使偽造私文書及詐欺取
    財之手段，與對被害人戊○○及奇異公司徵信審核貸款之正
    確性所生之危害等一切情狀，量處如主文所示之宣告刑。另
    中華民國96年罪犯減刑條例已於96年7 月16日施行，而本件
    被告所犯之罪係在96年4 月24日以前，且並無中華民國96年
    罪犯減刑條例所定不適用減刑之情形，故應依該條例第2 條
    第1 項第3 款、第7 條、第9 條之規定，就被告之宣告刑諭
    知減得之刑，並諭知易科罰金之折算標準。
五、按行為人用以偽造、變造等書類，既已交付於被害人收受，
    則該物非屬行為人所有，除偽造書類上偽造之印文、署押，
    應依刑法第219 條予以沒收外，依同法第38條第3 項之規定
    ，即不得再對各該書類諭知沒收（最高法院43年臺上字第74
    7 號判例要旨參照）。是本件被告共同偽造之上開附條件買
    賣契約書1 份，業經被告與前開「蘇」姓成年男子共同交付
    予奇異公司向銀行提出申辦貸款，非屬被告或上開「蘇」姓
    成年男子所有，且非違禁物，爰不予宣告沒收；惟其上所偽
    造之「戊○○」署名、印文各1 枚，不問屬於犯人與否，均
    應依刑法第219 條之規定予以沒收；另未扣案之被告或前揭
    「蘇」姓成年男子託由不知情第三人所刻、偽造之「戊○○
    」印章1 枚，並無證據足資證明已經滅失，不問屬於犯人與
    否，亦應依刑法第219 條之規定予以沒收。
據上論斷，應依刑事訴訟法第299 條第1 項前段，刑法第2 條第
1 項前段、第28條（修正前）、第216 條、第210 條、第339 條
第1 項、第55條（修正前）、第41條第1 項前段（修正前）、第
219 條，刑法施行法第1 條之1 第1 項、第2 項前段，罰金罰鍰
提高標準條例第2 條（修正前），中華民國96年罪犯減刑條例第
2條 第1 項第3 款、第7 條、第9 條，判決如主文。
本案經檢察官莊佳瑋到庭執行職務。
中    華    民    國    97    年    5    月    27     日
                    刑事第三庭 審判長法  官  姚銘鴻
                                     法  官  吳俊螢
                                     法  官  林秉暉
以上正本證明與原本無異。
如不服本判決，應於判決送達後10日內，向本院提出上訴書狀，
上訴書狀應「敘述具體上訴理由」，並按他造當事人之人數附繕
本。「切勿逕送上級法院」。
告訴人或被害人對於判決如有不服具備理由請求檢察官上訴者，
其上訴期間之計算係以檢察官收受判決正本之日期為準。
中    華    民    國    97    年    6     月    3     日
                                      書記官  梁高賓
附表1 ：前揭附條件買賣契約書上偽造之「戊○○」署名1枚。
附表2 ：前揭附條件買賣契約書上偽造之「戊○○」印文1枚。
附表3 ：未扣案之被告託由不知情第三人所刻、偽造之「戊○○
        」印章1 枚。
附錄本案論罪科刑法條全文：
中華民國刑法第216條
（行使偽造變造或登載不實之文書罪）
行使第 210 條至第 215 條之文書者，依偽造、變造文書或登載
不實事項或使登載不實事項之規定處斷。
中華民國刑法第210條
（偽造變造私文書罪）
偽造、變造私文書，足以生損害於公眾或他人者，處5 年以下有
期徒刑。
中華民國刑法第339條
（普通詐欺罪）
意圖為自己或第三人不法之所有，以詐術使人將本人或第三人之
物交付者，處 5 年以下有期徒刑、拘役或科或併科 1 千元以下
罰金。
以前項方法得財產上不法之利益或使第三人得之者，亦同。
前二項之未遂犯罰之。


司法院資訊處製作；財團法人民間司法改革基金會備份。
